臺灣高雄地方法院民事判決　九十年度訴字第三二三五號
　　原　　　告　己○○
　　訴訟代理人　乙○○
　　被　　　告　丁○○
　　法定代理人　丙○○
　　訴訟代理人　甲○○
　　　　　　　　戊○○
右當事人間請求確認債權不存在事件，本院判決如左：
    主      文
原告之訴駁回。
訴訟費用由原告負擔。
    事      實
甲、原告方面：
一、聲明：
（一）確認原告與被告泛亞商業銀行股份有限公司（下稱泛亞銀行）間於民國八十五
      年九月十二日所簽立新台幣（下同）二百萬元借據所示之借款債權不存在。
（二）確認原告所有坐落高雄市○鎮區○○段二小段第五九一號、權利範圍十萬分之
      五十一之土地，及其上建號第一九０六號、門牌號碼中華五路九七一號十一樓
      之二之建物上，於八十六年十二月四日以登記字號鎮登字第一二五八四０號所
      設定金額分別為一百四十四萬元、一百五十六萬元之二筆最高限額抵押權不存
      在。
二、陳述：
（一）被告丁○○為原告之子（已另案訴請確認親子關係不存在，現正審理中），而
      坐落高雄市○鎮區○○段二小段第五九一號、權利範圍十萬分之五十一之土地
      ，及其上建號第一九０六號、門牌號碼中華五路九七一號十一樓之二之建物，
      均為原告所有（下稱系爭不動產），原告從未曾向前高雄市第十信用合作社（
      於八十六年十二月間由被告泛亞銀行概括承受─下稱高雄十信）借款，亦不曾
      以系爭不動產設定最高限額抵押權予高雄十信，詎原告於八十九年十二月間欲
      向政府申請老人福利補助而向地政機關申請系爭不動產謄本時，嚇然發其上竟
      遭被告泛亞銀行分別設定有一百四十四萬元及一百五十六萬元之最高限額抵押
      權存在，追查結果，發現竟為被告丁○○假原告之名，以偽造簽章之方式，於
      八十五年九月十一日向高雄十信辦理抵押貸款所致，目前猶欠一百八十萬四千
      元未還。
（二）原告不識字，絕無可能於借據、授信約定書上簽名，其上之印章亦為被告丁○○偽造，指印更非出自原告之手，被告丁○○利用與原告同住一家及原告不識
      字之機會，擅將原告之不動產持向高雄十信設定抵押貸款供己揮霍花用，且對
      原告為精神虐街，致原告己近八旬猶背負上百萬元債務，對原告而言顯有重大
      不利益，自有以確認判決除去該不利益之狀態之必要，爰請求判決如原告聲明
      所示。
三、證據：提出系爭不動產登記謄本、客戶授信及保證查詢單、借據、高雄市政府警
    察局前鎮分局處理家庭暴力案件調查紀錄表表各一份及授信約定書四紙為證。
乙、被告方面：
一、聲明：如主文所示。
二、陳述：
（一）被告泛亞銀行部分：
      本件爭執之貸款案件，係兩造分別於八十五年七月九日及八十五年九月十一日
      簽訂授信約定書，由被告泛亞銀行（高雄十信）至高雄市前鎮區地政事務所（
      下稱前鎮地政事務所）辦理最高限額抵押權設定登記後，由原告及被告丁○○
      簽定借據，放款二百萬元予原告。而於八十五年七月九日簽定授信約定書時，
      係由當時被告員工即訴外人蘇國棟至高雄市前鎮區○○○路九九一巷七樓之一
      所簽定，另於八十五年九月十一日，則由被告員工甲○○至高雄市前鎮區○○○路九七一號十一樓之二處所簽定，二次皆因借款人（原告）不識字，故由被
      告員工告知印章係作為放款用途，並由原告本人按指紋以代簽名，當時並有同
      案被告丁○○為見證人，經原告確認印鑑為其所有，並留存印鑑格式，以作為
      借款印鑑章。被告既依原告確認之印鑑章憑以辦理抵押權設定登記及放款，則
      原告提起本件確認之訴，顯無理由，請求判決如主文所示。
（二）被告丁○○：
      對於卷附高雄市前鎮區戶政事務所（下稱前鎮戶政事務所）於八十五年九月十
      日出具之原告己○○之鑑證明書、八十五年七月九日授信約定書、八十五年九
      月十一日授信約定書、八十五年九月十二日之借據、八十五年九月十日之其他
      約定事項及八十五年九月十日之土地建築改良物抵押權設定契約書，其上原告
      「己○○」之指印及印文，均是真正，當時原告確有跟被告泛亞銀行（高雄十
      信）借了二百萬元，當時原告本人有擔任借款人並親自對保，被告並無脅迫原
      告之情，此由泛亞銀行對保承辦人員蘇國棟及甲○○之證詞即可證明，而貸款
      出來的錢被告用了五十萬元買車，部份拿來裝潢原告居住使用的房子，其餘借
      款用途，被告並不清楚，請求判決如主文所示。
三、證據：被告泛亞銀行提出前鎮戶政事務所於八十五年九月十日出具之原告己○○
    之鑑證明書、借據、土地建築改良物抵押權設定契約書各一份及授信約定書二紙
    為證，並聲請訊問證人蘇國棟及甲○○；被告丁○○並未提出任何證據資料以供
    本院審酌。
丙、本院依職權囑託法務部調查局及內政部警政署刑事警察局鑑定上開前鎮戶政事務
    所於八十五年九月十日出具之原告己○○之印鑑證明書、八十五年七月九日授信
    約定書、八十五年九月十一日授信約定書、八十五年九月十二日之借據、八十五
    年九月十日之其他約定事項及八十五年九月十日之土地建築改良物抵押權設定契
    約書上原告「己○○」之指印及印文是否真正。
    理      由
一、原告主張：原告從未持系爭不動產向被告泛亞銀行（高雄十信）設定抵押借款二
    百萬元，詎原告於八十九年十二月間向地政機關申請系爭不動產謄本時，發現該
    不動產遭原告之子丁○○假原告之名，以偽造簽章之方式，向被告辦理抵押貸款
    二百萬元，並分別設定一百四十四萬元及一百五十六萬元之最高限額抵押權，迄
    今尚積欠一百八十萬四千元借款未還，原告己近八旬猶背負上百萬元債務，對原
    告顯有重大不利益，爰提起本件確認之訴，請求判決如原告聲明所示等語。被告
    均辯稱：兩造爭執之系爭抵押貸款事件，係八十五年七月九日及八十五年九月十
    一日由被告泛亞銀行（高雄十信）至前鎮地政事務所辦理最高限額抵押權設定登
    記後，由原告及被告丁○○簽定借據，並放款二百萬元予原告，而簽定授信約定
    書時，係由被告經辦人員親自到原告住處對保，當場告知原告印章用途及對保事
    由，由原告本人按指紋以代簽名，且有被告丁○○在場見證，原告提起本件確認
    之訴，顯無理由，請求判決如主文所示等語。
二、原告就其主張兩造間未存有系爭抵押貸款乙事，雖據其提出系爭不動產登記謄本
    、客戶授受信及保證查詢單、借據、家庭暴力案件調查紀錄表各一份及授信約定
    書四紙為證，然此為被告所否認，並以前詞置辯，故本件應審究者為：兩造間是
    否存有抵押貸款之事實？茲將本院判斷內容詳述如下：
（一）按法律關係之存否不明確，致原告在私法上之地位有受侵害之危險，而此危險
      得以對於被告之確認判決除去者，即得依民事訴訟法第二百四十七條之規定提
      起確認之訴，最高法院五十二年台上字第一九二二號判例意旨可資參照。查兩
      造對於系爭抵押權之設定及貸款債權是否存在乙事，存有爭執，如不訴請確認
      ，則原告即無從排除在私法上之地位受侵害之危險，是原告提起本件確認之訴
      ，自有即受確認判決之法律上利益，合先敘明。
（二）查本件首要釐清之爭執點，乃被告泛亞銀行所提系爭前鎮戶政事務所於八十五
      年九月十日出具之原告己○○之印鑑證明書、兩造於八十五年七月九日簽訂之
      授信約定書、八十五年九月十一日簽訂之授信約定書、八十五年九月十二日所
      簽之借據、八十五年九月十日之其他約定事項及八十五年九月十日之土地建築
      改良物抵押權設定契約書上原告「己○○」之指印及印文是否真正？然因部分
      上開證據資上「己○○」所捺指印不清，且原告及被告丁○○又無法提供上開
      前鎮戶政事務所於八十五年九月十日出具之原告印鑑證明書上蓋立「己○○」
      印文之印章實物以供鑑定，致本院無法以鑑定方式確認上開證據資料之真偽，
      此有法務部調查局九十一年三月一日調科二字第０九一０００四六五九０號鑑
      定通知書及內政部警政署刑事警察局九十一年六月六日刑鑑字第０九一０一二
      八八九八號函各一份在卷可稽，故僅能依據其他證據資料以釐清系爭資料之真
      偽。
（三）經查：兩造間確實有設定系爭抵押權及貸款乙事，業據證人即八十五年七月間
      第一次核貸本件抵押貸款之被告泛亞銀行（高雄十信）已離職員工蘇國棟到庭
      證稱：「（問）本件借貸是否由你承辦？（答）本件八十五年七月九日的核貸
      是由我承辦。（問）是否由己○○本人對保？（答）是，是我親自到己○○本
      人家中對保，當時是丁○○叫我到原告住處對保，有告知己○○本人簽訂授信
      約定書及其他約定事項用途。（問）當時原告有無表示反對對保或遭丁○○脅
      迫之情？（答）無，對保簽章欄原告的指印是原告本人所捺，指印旁的字是由
      我所寫。」（見本院九十一年九月二十七日言詞辯論筆錄）；另證人即八十五
      年九月間第二次核貸（增貸）本件抵押貸款之被告泛亞銀行職員甲○○證稱：
      「（問）八十五年九月十二日的二百萬元借貸是否是你承辦？辦理過程為何？
      （答）是的。九月十二日是增貸的性質，之前是在八十五年七月九日貸一百二
      十萬元，我們實際上再貸給原告八十萬元。九月十二日的增貸是丁○○自己來
      辦理，因為他的資料符合，所以我們就准予增貸，然後才去對保，是我親自去
      己○○家對保，當時丁○○及己○○都在場，我們有告訴她（原告）說是要辦
      貸款，所以要對保，她當時沒有表示什麼意見，我就請她在對保的位置按指印
      ，而己○○就是在場的彭女士沒有錯（當庭指認）。」（見本院九十一年五月
      八日言詞辯論筆錄）等語綦詳。本院衡諸證人蘇國棟與甲○○均為本件抵押貸
      款之實際經辦人員，對於核貸過程，知悉甚詳，且其證述內容亦與被告泛亞銀
      行提出之前鎮戶政事務所於八十五年九月十日出具之原告己○○之印鑑證明書
      、借據、土地建築改良物抵押權設定契約書各一份及授信約定書二紙等相關文
      件所記載之內容完全吻合，且又查無其他證據顯示渠二人之證詞有偏頗之處，
      堪認前開證述內容為真實。
（四）至於原告主張系爭借據、授信約定書及土地建築改良物抵押權設定契約書上「
      己○○」之簽名、指印及用印均非伊本人所為乙事。惟查：上開系爭借貸相關
      契約文件上「己○○」之指印確係原告所為，已如前述；而文件上「己○○」
      之簽名雖非原告本人所簽，惟因原告本人不識字，故被告泛亞銀行承辦人員於
      八十五年七月九日及同年九月十一日前往原告住處對保時，於告知原告文件用
      途及真意後，由原告本人親自在授信約定書立約定書人「對保簽章」欄處親自
      按捺指印，並分別經在場二位見證人蘇國棟、甲○○及丁○○在原告所捺指印
      下方簽名證明（註：(一)八十五年七月九日授信約定書由蘇國棟及被告丁○○簽
      名；(二)八十五年九月十一日授信約定書由甲○○及被告丁○○簽名），且在「
      留存印鑑處」留下印鑑文乙節，已據證人蘇國棟與甲○○證述明確，復有授信
      約定書二紙為證，依民法第三條第二、三項：「如有用印章代簽名者，其蓋章
      與簽名生同等之效力；如以指印、‧‧代簽名者，在文件上，經二人簽名證明
      ，亦與簽名生同等之效力。」之規定，原告既以指印代簽名，並經二人簽名證
      明，即與簽名生同等之效力。再參諸授信約定書第二條約定：「立約人（原告
      ）因‧‧印鑑、代表人、代表人權限範圍及其他足以影響貴社（被告泛亞銀行
      ）權益變更情事時，應即以書面將變更情事通知貴社，並辦妥變更或註銷留存
      印鑑之手續，於未為前項通知及變更或註銷留存印鑑手續前與貴社所為之交易
      ，立約人均願負其責任，‧‧。」，及第十九條約定：「凡持有貴社發給立約
      人之擔保物收據或保管或立約人印鑑，前往貴社請求返還或更換擔保物及其有
      關文件者，均視為立約人之代理人，‧‧。」之約定意旨，原告雖未另在系爭
      借據及土地建築改良物抵押權設定契約書上簽名或按捺指印，然因借據及土地
      建築改良物抵押權設定契約書上，已蓋有原告留存在被告泛亞銀行處之印文（
      即與約定書上「立約定書人留存印鑑處」及「對保人簽章處」所留存之印鑑文
      ），故被告丁○○於八十七年九月十二日向被告泛亞銀行增貸八十萬元（含第
      一次初貸一百二十萬元，共計二百萬元），並簽訂系爭借據之行為，亦視被告
      丁○○為原告之代理人，而被告丁○○以原告名義所為之意思表示，參照民法
      第一百零三條第一項代理人於代理權限內，以本人名義所為之意思表示，直接
      對本人發生效力之規定，其法律（借款及抵押設定契約）行為直接對原告發生
      效力，故原告主張伊未於借據及相關借貸契約文件上簽名同意，自無庸負借款
      人及抵押人之契約責任等語，顯不足採。
（五）再者，被告丁○○對於卷附前鎮戶政事務所於八十五年九月十日出具之原告己○○之印鑑證明書、八十五年七月九日授信約定書、八十五年九月十一日授信
      約定書、八十五年九月十二日之借據、八十五年九月十日之其他約定事項及八
      十五年九月十日之土地建築改良物抵押權設定契約書上原告「己○○」之指印
      及印文均是真正乙節，亦不爭執，並表示：當時原告確有跟被告借了二百萬元
      ，當時原告本人有擔任借款人並親自對保，伊並無脅迫原告，貸款出來的錢伊
      用了五十萬元買車，部份拿來裝潢原告居住使用的房子等語，核與證人蘇國棟
      與甲○○止開證詞完全相符。參以八十五年間兩造簽訂系爭抵押借貸契約時，
      被告丁○○為原告之子，此有戶籍謄本一份為證，衡諸經驗法則，原告身為被
      告丁○○之母親，以自己所有之不動產向金融機關設定抵押貸款，以助其兒子
      （及本人）週轉花用，乃屬合乎社會常情之事，自難因嗣後母子關係感情生變
      ，即遽以否認抵押貸款之事實。況且，自八十五年七月間系爭抵押貸款契約簽
      訂時起，迄本件言詞辯論終結之日止，原告均未曾對被告丁○○提出任何偽造
      文書等刑事訴訟或以民事訴訟請求損害賠償，果如原告所述係被告丁○○偽造
      證件向被告泛亞銀行辦理抵押借款，理應盡早尋法律徒徑以求救濟，豈有歷經
      五年之久均不聞不問？直至欲向政府機關申領社會補助時，始提起本件訴訟？
      顯與常理有違。又觀諸原告所提曾遭被告丁○○精神虐待之證據，即八十九年
      十一月十一日高雄市政府警察局前鎮分局處理家庭暴力案件調查紀錄表，其調
      查時間為八十九年十一月十一日，惟發生時間僅略載：八十九年十一月初，是
      否受傷？是否使用武器？是否驗傷？是否有證人？是否有任何財物毀損等欄位
      ，亦均載明「否」，參以被告丁○○亦否認有對原告施暴之行為，在在顯示原
      告所述遭被告丁○○施暴乙節，洵無足採，亦與本件抵押貸款事實無涉，併此
      敘明。綜上，足認原告確實同意擔任本件抵押借款之借款人及系爭不動產之抵
      押人無訛。
（六）又按債權債務之主體，應以締結契約之當事人為準，故凡以自己名義與人結約
      為債務之負擔者，即對於債權人當然負契約上當事人應有之責任，至其實際享
      用債權金額之為何人，原非所問，不得以所借之款係供給他人使用為詞，對於
      債權人主張免責，最高法院十八年上字第一六○九號及十九年上字第三八二號
      判例意旨可資參照。退步言之，本件縱令原告僅為被告丁○○向被告泛亞銀行
      借款之「人頭戶」，亦即借用名義人屬實，姑不論原告是否實際上享有二百萬
      元借款利益，或其事實上未曾償還該借款之本息，原告既已同意以其名義向被
      告泛亞銀行借款，並提供系爭不動產以供擔保，即係借貸關係之主體，應負借
      款人及抵押人之契約責任。本件原告既與被告泛亞銀行簽訂消費借貸及抵押權
      設定契約，並開設帳戶，有開戶印鑑卡一份為證，係與被告泛亞銀行締結消費
      借貸契約之借款人及抵押人甚明；而被告泛亞銀行既已依約分二次（第一次貸
      款一百二十萬元及第二次增貸八十萬元）將二百萬元借款匯入原告帳戶內，有
      放款放出撥貸登錄單、收入傳票及取款憑條各二份為，準此，原告即不得對為
      債權人之被告泛亞銀行主張免責。
（七）末按消費借貸者，謂當事人約定，一方移轉金錢或其他代替物之所有權於他方
      ，而他方以種類、品質、數量相同之物返還之契約；借用人應於約定期限內，
      返還與借用物種類、品質、數量相同之物；遲延之債務，以支付金錢為標的者
      ，債權人得請求依法定利率計算之遲延利息；但約定利率較高者，仍從其約定
      利率，民法第四百七十四條、第四百七十八條、第二百三十三條第一項分別定
      有明文。末按抵押權者，謂對於債務人或第三人不移轉占有而供擔保之不動產
      ，得就其賣得價金受清償之權；抵押權人於債權已屆清償期，而未受清償者，
      得聲請法院，拍賣抵押物，就其賣得價金而受清償，民法第八百六十條及同法
      第八百七十三條第一項亦分別著有明文。查原告為本件消費借貸契約之借用人
      及抵押物所有權人，迄九十一年七月十一日止，尚積欠借款本金一百七十一萬
      三千四百九十五元、利息與違約金，有一般放款餘額查詢單一紙在卷足憑，依
      約自應負清償之責。
三、綜上所述，堪認兩造間確有簽訂系爭抵押權設定及消費借貸契約之事實。從而，
    原告訴請確認原告與被告泛亞銀行間於八十五年九月十二日所簽立二百萬元借據
    所示之借款債權不存在，及確認原告所有之系爭不動產，於八十六年十二月四日
    以登記字號鎮登字第一二五八四０號所設定金額分別為一百四十四萬元及一百五
    十六萬之二筆最高限額抵押權不存在，揆諸前揭說明，為無理由，應予駁回。
四、本件事證已臻明確，兩造提出之其餘主張、陳述及證據，經本院審酌後，認對判
    決結果尚不生影響，爰不另一一論述，附此敘明。
據上論結，本件原告之訴為無理由，依民事訴訟法第七十八條，判決如主文。
中　　　華　　　民　　　國　　九十一　　年　　 十一 　　月　　 十三 　　日
                              臺灣高雄地方法院民事第二庭
~B法 　官
如不服本判決，應於送達後廿日內，向本院提出上訴狀並表明上訴理由，如於本判決
宣示後送達前提起上訴者，應於判決送達後十日內補提上訴理由書（須附繕本）。
